臺灣臺北地方法院民事判決　　　　　100年度海商簡上字第1號
上　訴　人　飛格國際通運股份有限公司
法定代理人　華乃博
訴訟代理人　王國傑律師
複　代理人　甯若蓁律師
被　上訴人　利茂貿易有限公司
法定代理人　黃俊傑
訴訟代理人　王秋芬律師
上列當事人間請求損害賠償事件，上訴人對於民國99年11月30日
本院臺北簡易庭98年度北海商簡字第13號第一審判決提起上訴，
本院於民國100年3 月30日言詞辯論終結，判決如下：
    主  文
上訴駁回。
第二審訴訟費用由上訴人負擔。
    事  實  及  理  由
壹、被上訴人起訴主張：被上訴人於民國98年1 月間，向訴外人
    即法國MAUVIEL 公司訂購餐廳營業用鍋具一批（下稱系爭貨
    物），約定在法國Le Haver港口交貨。被上訴人乃委由上訴
    人處理自法國運送系爭貨物至臺灣基隆港事宜（由被上訴人
    自行處理報關作業），上訴人即為承攬運送人。嗣MAUVIEL
    公司於98年3 月6 日將系爭貨物交付上訴人在國外之代理人
    INTER CARGO 公司收領、裝船交運。上訴人雖於98年4 月21
    通知被上訴人系爭貨物運抵高雄、於98年4 月23日通知被上
    訴人系爭貨物已轉運基隆，惟被上訴人辦妥報關作業、領取
    貨物後，發現領取貨物並非系爭貨物，經洽上訴人亦表示不
    知系爭貨物現在何處。茲因被上訴人客戶餐廳將於98年4 月
    底開幕，而上訴人亦無法追回系爭貨物，被上訴人僅得於98
    年5 月4 日再次向MAUVIEL 公司訂貨（於98年5 月15日空運
    抵台）交付客戶。致被上訴人受有附表所示歐元5,670.16元
    及新台幣62,157元之損害。爰基於民法第661 條、第224 條
    規定訴請上訴人給付歐元5,670.16元及新台幣62,157元，暨
    自起訴繕本送達翌日起至清償日止，按年息百分之5 計算之
    利息。經原審判決被上訴人全部勝訴，上訴人就原判決全部
    聲明不服，提起本件上訴。被上訴人於本院均援用於原審之
    主張及陳述。聲明：上訴駁回。
貳、上訴人則以：（一）按「承攬運送人者，謂以自己之名義，
    為他人之計算，使運送人運送物品而受報酬為營業之人」，
    民法第660 條定有明文。是承攬運送人應以自己名義為託運
    人，與實際運送人簽立運送契約，惟本件並非以上訴人名義
    為託運人，而係以INTER CARGO 公司為託運人，並開立載貨
    證券，再輾轉由沛華實業股份有限公司（下稱沛華公司）之
    國外代理人承攬運送，最終由陽明海運公司為實際運送人，
    上訴人僅係將要承攬運送之訊息告知INTER CARGO 公司後，
    再將該公司所陳報之訊息與聯絡資訊轉給被上訴人，由該公
    司簽發提單予被上訴人而成立承攬運送契約。上訴人並非承
    攬運送人，INTER CARGO 公司始為承攬運送人，被上訴人不
    過為INTER CARGO 公司在台灣之放貨代理人。（二）縱認上
    訴人為承攬運送人，但系爭貨物之遲延係輾轉承攬運送之沛
    華公司於法國之代理商FAST TRANSIT LTD. 之疏失所致（誤
    送他人之貨物），而沛華公司及其在法國之代理商均非由被
    告選定，並非上訴人所得控制，是系爭貨物運送之遲延與上
    訴人之運送人INTER CARGO 公司無涉，依民法第661 條但書
    規定，上訴人自無須就運送遲延負損害賠償責任。（三）系
    爭貨物既由被上訴人領取，被上訴人即未受有損害，其請求
    損害賠償並無理由。另上訴人否認被上訴人領取系爭貨物係
    暫時為兩造所保管，若其認遲延運抵對其無利益，亦可拒絕
    受領，是其請求賠償之費用均無理由或與本件遲延運抵無涉
    。況系爭貨物尚非全損不堪使用程度，被上訴人主張之掉漆
    、銅鏽、變色瑕疵未經舉證係於運送途中所致，遽予請求，
    為無理由；再清銅鏽並非難事，且MAUVIEL 為世界知名品牌
    有提供退換貨服務，被上訴人主張全損要求全額賠償，為無
    理由。（四）海商法第70條第2 項明定：「除貨物之性質及
    價值於裝載前，已經託運人聲明並註明於載貨證券者外，運
    送人或船舶所有人對於貨物之毀損滅失，其賠償責任，以每
    件特別提款權666.67單位或每公斤特別提款權2 單位計算所
    得之金額，兩者較高者為限。」，舉輕以明重，「貨物之遲
    延運送」應較「毀損滅失」為輕，故賠償責任依民法第640
    規定因遲到之損害賠償額不得超過因其運送物全部喪失可得
    請求之賠償額；本件貨物只有一件包裝單位，依上揭法條之
    規定，特別提款權為666.67、貨物重量為260 公斤，特別提
    款權為520 ，最高者以賠償上限，以特別提款權666.68為貨
    物滅失賠償額，以國際貨幣基金會公佈1 美金等於1,045.04
    美元，此為貨物全部滅失賠償責任上限，是本件遲延運送之
    賠償責任不得高於1,045.04美元等語為辯，並於原審聲明：
    被上訴人之訴駁回。經原審判決被上訴人全部勝訴，上訴人
    就原判決全部聲明不服，提起本件上訴。上訴人於本院均援
    用於原審之主張及陳述。聲明：（一）原判決廢棄。（二）
    被上訴人在第一審之訴駁回。
參、本院得心證之理由：
一、按「稱承攬運送人者，謂以自己之名義，為他人之計算，使
    運送人運送物品而接受報酬者」，民法第660 條第1 項定有
    明文。是依該條項之規定，為承攬運送人者，非必「形式上
    」係「託運人」或「運送人」名義人始屬之，僅「實質上」
    係「為他人之計算」、「以自己名義」使運送人運送物品而
    接受報酬均屬之（如承攬運送人更加介入，而就運送全部約
    定價額，或填發提單於委託人者，則視為自己運送）。本件
    上訴人徒執系爭貨物之提單或載貨證券非以上訴人為托運人
    ，或其並未簽發提單或載貨證券，而謂其非承攬運送人云云
    ，恐係誤會，尚無可採，先予敘明。
二、經查，參酌原任職於上訴人公司專職承辦「承攬業務」，嗣
    於98年8 月間離職之柴澄麗（DINA）於原審99年8 月3 日言
    詞辯論審理時證稱：「被上訴人公司請上訴人公司幫被上訴
    人公司從國外運送進來已有5 、6 年之久，一年幾次不一定
    ，第一年可能三、四次次，後來覺得OK，有增加，有時一個
    月約一、二次，我是承攬業務，是SALES ，是業務，承攬貨
    源過來，此業務由我接洽，我們公司無船，張小姐（被上訴
    人公司）跟我說我有一批貨，請我聯絡我國外之『分公司』
    或『代理』去他們的出口商提貨，請我們安排船期」、「請
    國外公司或代理商提貨，就用國外分公司或代理商名字，上
    訴人公司在國外有分公司，被上訴人德國貨比較多，約占8/
    10，上訴人就用國外分公司的名字當託運人，其他就用上訴
    人在國外代理人當託運人…」、「被上訴人不用再付報酬，
    因海運費已涵蓋報酬…本件係上訴人國外代理商來運送，故
    託運人是上訴人在國外的代理商」、「…我不會跟被上訴人
    說國外代理是誰，因為跟被上訴人無關，『我們負責貨運送
    ，因為被上訴人對上訴人公司，只要上訴人公司把貨運回給
    被上訴人就好了，至於運送人、託運人是誰，被上訴人不在
    乎」等語；及參酌上訴人寄予MAUVIEL 公司之電子郵件亦載
    明「We，Fiege Ltd，are the forwarder of LEE MOW
    COMPANY，in Taiwan to handle your shipment to
    Keelung Taiwan from LE Haver and arranged by
    INTER CARGO SA to whom is our partner in France」（
    意即我們上訴人是被上訴人之承攬運送人，處理您的貨物到
    基隆，INTER CARGO SA公司是我們在法國的工作伙伴，安排
    貨物從LE Haver港運送到台灣之事宜；見原審卷頁8 ）；再
    參酌上訴人於98年2 月6 日傳真予被上訴人之報價單上亦載
    明：「THE full details of『our agent』in France」（
    意即INTER CARGO 公司是其在法國的代理人）；另參酌現尚
    任職於上訴人公司之劉婷怡於98年4 月4 日傳真予被上訴人
    公司之INTER CARGO 公司之海運提單（到貨通知書）復載明
    ：「貴公司國外出貨商或代理有貨物已安排『本公司以下的
    船』，定於以下ETA （預計到達日）抵達：..」（見原審卷
    頁7）；再參酌上訴人前以其在日本之代理公司FUJL UNYU
    CO.LTD為被上訴人運送時，亦向原告表明「THE full
    details of『our agent』in JAPAN 」等情，此有被上訴人
    所提出為上訴人所不爭執之上揭電子郵件、報價單劉婷怡自
    承係其發送予被上訴人之到貨通知書暨上訴人交付之BILL
    OF LADING 及報價單在卷可按。均徵本件實質上，上訴人係
    「為他人之計算」、「以自己名義」使運送人運送物品而接
    受報酬無訛。故上訴人確為系爭貨物之承攬運送人，而
    INTER CARGO 公司為上訴人公司之運送代理人或使用人（蓋
    被上訴人向法國MAUVIEL 公司訂購之系爭貨物，係由上訴人
    為被上訴人公司之計算，而使運送人運送物品至國內）。上
    訴人徒以上情，空言主張其僅為INTER CARGO 公司在台灣之
    放貨代理人，非有理由，不可採取。是上訴人為系爭貨物之
    承攬運送人，即應負承攬運送人責任，已堪認定。
三、次按「債務人之代理人或使用人，關於債之履行有故意或過
    失時，債務人應與自己之故意或過失負同一責任。但當事人
    另有約定者，不在此限」，民法第224 條定有明文；又「承
    攬運送人，對於託運物品之喪失、毀損或遲到，應負責任。
    但能證明其於物品接收保管、運送人之選定、目的地之交付
    及其他與承攬運送有關之事項，未怠於注意者，不在此限」
    ，同法第661 條亦定有明文。是承攬運送人就託運物品之喪
    失、毀損、遲到，原則上應負賠償之責任。僅於能證明其與
    承攬運送有關之事項未怠於注意始得免責，再承攬運送係有
    償契約，承攬運送人自應以善良管理人之注意使人為運送，
    不僅就物品之接收保管、運送人之選定、目的地之交付及其
    他與運送有關之事項，如對運送人為適當之指示等均應注意
    。
四、又查，上訴人於98年4 月23日通知被上訴人系爭貨物已到基
    隆，並經被上訴人受領貨物完畢。可知系爭貨物本即應於98
    年4 月間送予被上訴人，惟上訴人在法國之代理人或使用人
    INTER CARGO 公司，因於沛華公司之招攬，而將貨輾轉交由
    沛華公司在國外之代理人為運送，因於渠等之疏忽，卻運錯
    貨物，被上訴人所訂之貨物，並未送出，而將之誤送予他人
    ，無從覓得，迄至98年10月14日本院原審調解時仍不知系爭
    貨物在何處，此有原審98年10月14日調解紀錄表在卷可稽，
    另有證人即沛華公司業務之蘇清林於原審證陳：「我們公司
    在法國有代理商，是我們代理商去招這筆生意」、「就我所
    知，是我們代理商送錯貨到台灣，我們法國代理商是送別人
    的貨到台灣，被上訴人收到貨說不對，我打電話去我們法國
    代理商，法國代理商說貨仍在法國，被上訴人貨仍未運出，
    送錯貨、當台灣發現貨不對時，約7 至10天左右，我們法國
    代理商才告知我們，因為貨好像被送到法國某客戶手上，之
    後追回要一段時間，約幾個月貨才送到台灣、找到貨後，要
    等『上訴人』同意才敢送回，所以沒有馬上送回」，及有證
    人柴澄麗證稱：「快十天後（指被上訴人發現貨錯時）蘇先
    生發電子郵件給我們說貨送到別的客戶手中、有跟沛華確認
    貨何時找回來，他們跟我們說不清楚，我們將此事轉知被上
    訴人，並告知被上訴人找不到貨在那，被上訴人說急著要貨
    給客戶，只有再訂貨。當時上訴人確實有收到沛華說貨找到
    了，貨交給了別人，怕貨賣給別人有問題，被上訴人沒有通
    知我們要運回來，因後來我離職，所以後來有無通知要運回
    來，就不清楚」（見原審99年8 月3 日言詞辯論筆錄），依
    上所述，上訴人如盡其善良管理人之注意，對其在法國之代
    理人或使用人INTER CARGO 公司為適當之指示，令其將貨再
    轉手予他人承攬運送時應注意該承攬運送人之選定，或不應
    將之轉手予他人代為承攬運送，當不致滋生此事端，運錯貨
    物，將原告之貨送到別客戶，甚致於被上訴人收貨後十日仍
    不知貨在何處？何時可覓得？此顯亦係其在法國之代理人或
    使用人INTERC ARGO 公司對其交付轉手承攬運送之後手疏於
    注意承攬運送人之選定，而應認有重大過失。上訴人對其在
    法國之代理人或使用人INTER CARGO 公司之重大過失亦應負
    同一責任，上訴人稱其無從注意、指揮監督，不應負責，核
    無理由。再法國之INTER CARGO 公司是上訴人所選定，若其
    對於所選定之代理人或使用人事前多注意檢選，或亦不致滋
    生此事端。此外，上訴人就此免責之除外事由，亦未再舉證
    以實其說，則本院亦無從遽認為有利於上訴人之認定。從而
    ，上訴人對本應於98年4 月間運送予被上訴人之系爭貨物即
    應負延遲之責。
五、再按「給付有確定期限者，債務人自期限屆滿時起，負遲延
    責任」、「遲延後之給付，於債權人無利益者，債權人得拒
    絕其給付，並請求賠償因不履行而生之損害」，民法第229
    條第1 項、第232 條亦定有明文；本件被上訴人係因客戶之
    所需才向法國訂購系爭貨物預計於98年4 月交予客戶，但發
    現貨物送錯十天後，上訴人及經輾轉取得此次再承攬運送之
    沛華公司都不知貨物在何處？何時可覓得？被上訴人為客戶
    所需，自有馬上再次向法國公司訂購該貨，為趕時效，以空
    運方式進口，乃勢所必然；而被上訴人於獲悉不知貨在何處
    、何時可覓得之情後，乃於98年5 月4 日再次向法國公司訂
    貨，並以空運方式於98年5 月18日將該貨進口，而於被上訴
    人再次訂貨後之98年9 月23日原應運送進口系爭貨物才裝船
    、於98年10月14日才運進口，由被上訴人於98年11月19日提
    貨，此均另有各該資料附卷可稽，且為上訴人所不否認，是
    系爭貨物既係被上訴人為客戶所需而訂購，本應於98年4 月
    送予被上訴人，自是給付有確定期限者，其『延遲六個月』
    之久後、並經被上訴人於98年5 月再次訂貨並已收到貨『後
    』之98年10月14日才運送進口，被上訴人稱此貨之運抵對其
    已無何利益，自屬可採。至上訴人雖稱被上訴人可拒絕受領
    ，其未拒絕受領，即非為兩造而為暫時保管者云云。然查，
    系爭貨物之受貨人，進口後之倉租等一切費用，係由受貨人
    即被上訴人所應負擔，若被上訴人不儘快領取，將會滋生更
    多之費用，是以被上訴人稱為避免更多之費用產生，故收取
    該貨物、為兩造之利益而暫時保管，並非基於所有之意，尚
    屬可採，蓋被上訴人早已於5 、6 個月前再次購買此貨，對
    於系爭貨物自再已無需要，且上訴人要將系爭貨物運回之前
    又未知會被上訴人，待被上訴人確認有無運回之必要再運回
    或經被上訴人確認此筆經誤送他人處之貨物否完好如初？上
    訴人即逕予運回，其未與被上訴人協調妥前即逕自將本應於
    『98年4 月』送予客戶之貨物，延遲逾期達『6 個月』之久
    後，稱被上訴人對此遲到達六個月之久之貨物係基於所有之
    意思而受領，尚無足採！
六、又按海商法運送人單位責任限制規定之立法意旨，乃以海上
    運送較陸上運送風險為大，限制其賠償金額，有助於海上運
    送之發展。故此項責任限制之規定，僅應適用於海上運送之
    貨物滅失之情形，如貨物已離船，因運送人未依約定放貨，
    造成託運人之損害，則不應適用海商法第70條第2 項之規定
    即以每件特別提款權666.67單位或每公斤特別提款權2 單位
    計算賠償損害，而仍應依民法第638 條規定負一般運送人之
    責任（最高法院82年度台上字第1453號判決參照）。是若損
    害之情形並非海上運送貨物所致，即無上開單位責任限制規
    定之適用。本件上訴人雖稱：縱認其應負延遲運送之責，依
    海商法70條第2 項規定，其賠償上限亦不得高於於1,045.04
    美元云云。惟查，被上訴人所受前開損害，係因上訴人之代
    理人或使用人誤送系爭貨物至他處而後始予追回乙情，業如
    前述。已徵被上訴人所受損害之事由並非海上運送貨物所致
    ，則依前開說明，上訴人援引單位責任限制規定，即屬誤會
    ，尚非可採。再上訴人復稱：系爭貨物業經被上訴人領取，
    被上訴人又未證明有何損害，請求賠償為無理由，且被上訴
    人訂購之該法國品牌貨物，亦得退換貨，且鍋具之生鏽亦得
    消除，被上訴人自無何損害云云。但查，原告並無以所有之
    意占有系爭貨物，業如前述，且依上訴人所提出之資料亦載
    明「無論如何須『立即通知』，俾以換貨」，系爭貨物已遲
    延『6個月之久』，且曾錯送至他客戶，究因此生有何瑕疵
    ，廠商准否退換貨，已令人生疑？再若已生鏽之鍋具經清洗
    後，究何人願予買受？上訴人稱被上訴人並未因此受損，非
    有理由。且該貨物之送達對被上訴人已何利益可言，依法被
    上訴人自得拒絕該給付，並請求賠償因不履行而生之損害。
七、末按運送物有喪失、毀損或遲到者，其損害賠償額，應依其
    應交付時目的地之價值計算之。運送物之喪失、毀損或遲到
    ，係因運送人之故意或重大過失所致者，如有其他損害，託
    運人並得請求賠償。民法第638 條第1 項、第3 項定有明文
    。本件上訴人係屬重大過失，已經本院認定如前，則其應負
    擔損害賠償之金額，述之如下：
（一）被上訴人訴請上訴人賠償附表（一）所示項目即系爭貨物
      貨價之損害賠償：系爭貨物之交付對被上訴人既已無利益
      可言，復經被上訴人拒絕給付，均如前述，則被上訴人主
      張上訴人應負擔此部分損害賠償責任，自屬有據。上訴人
      辯稱：被上訴人已領取系爭貨物，並無損害云云，洵屬無
      據。被上訴人所主張系爭貨物此部分損害賠償金額為歐元
      5,670.16元，係以其購入系爭貨物貨價為據，並提出匯款
      單（見原審卷頁22）為憑，被上訴人以此金額請求上訴人
      賠償，縱有高於目的地市價之情事，仍非不得本於民法第
      638 條第3 項之規定，請求上訴人負擔損害賠償責任。是
      上訴人辯稱：被上訴人僅得按給付時目的地市價主張云云
      ，並非可取。
（二）至附表第（二）項、第（三）項所列費用，均係因上訴人
      未依約將系爭貨物運送進口，致被上訴人緊急再訂貨所增
      加之支出，均有該支出單據附卷可證（見原審卷頁19至21
      ），是依民法第638 條第3 項規定，被上訴人此部分訴請
      上訴人給付新台幣62,157元，亦屬有據，可予採信。
八、綜上所述，被上訴人基於民法第661 條、第224 條規定訴請
    上訴人給付歐元5,670.16元及新台幣62,157元，暨自起訴繕
    本送達翌日即98年8 月7 日起至清償日止，按年息百分之5
    計算之利息，為有理由，應予准許。原審因而判決被上訴人
    全部勝訴，並無不合。上訴意旨指摘原判決不當，求予廢棄
    改判，為無理由，應予駁回。
九、本件事證已臻明確，兩造其餘攻擊、防禦方法及證據資料之
    主張，核與判決結果不生影響，爰不逐一論駁，應予敘明。
十、據上論結，本件上訴為無理由，依民事訴訟法第436 條之1
    第3 項、第449 條第1 項、第78條，判決如主文
中    華    民    國   100    年    4     月    22    日
                 民事第二庭    審判長法  官  張松鈞
                                     法  官  羅郁婷
                                     法  官  黃呈熹
以上正本係照原本作成。
本判決不得上訴。
中    華    民    國   100    年    4     月    22    日
                                     書記官  傅美蓮
附表
（一）第一次定貨之貨款歐元5,670.16元。
（二）上訴人未依約送貨，經其同意緊急訂貨，增加支出費用
      19,172元：
1、貨款匯費348元。
2、空運運費13,076元。
3、空運貨物倉租1,323元及貨車費用1,890元。
4、進口報關費2,835元。
（三）系爭貨物增加支出費用42,685元：
1、關稅、營業稅37,725元。
2、拖卡車費1,365元。
3、倉租起卸費760元。
4、EDI電腦傳輸費210元。
5、報關手續費945元。
6、理貨服務費2,400元。